臺灣高等法院刑事判決　　　　　　　　　九十一年度上易字第一七四五號
　　上　訴　人
　　即　被　告　甲○○
　　　　　　　　丁○○
　　共　　　同
　　選任辯護人　陳秀卿
　　　　　　　　林世芬
右上訴人，因傷害案件，不服臺灣台北地方法院，九十年度易字第一六九四號，中華
民國九十一年五月八日第一審判決（起訴案號：臺灣台北地方法院檢察署九十年度偵
續字第二八九號）提起上訴，本院判決如左：
    主      文
原判決撤銷。
甲○○因過失傷害人，處罰金肆佰元，如易服勞役，以佰元折算壹日，緩刑貳年。
丁○○無罪。
    事      實
一、甲○○為乙○○之岳母，因其女丁○○與乙○○所生小孩在乙○○監護中，丁○○要求看小孩未得同意，夫婦二人時生爭執，甲○○遂與其女丁○○於民國（下
    同）八十九年九月二十六日下午二時許，至台北市○○○路○段九十二號馬偕紀
    念醫院（下稱馬偕醫院）七樓乙○○上班之麻醉科辦公室，要求乙○○同意看小
    孩，斯時乙○○坐在沙發上（即起訴書附圖所示１），因不願意與甲○○母女商
    談，即起身欲前往開刀房，途中甲○○母女二人加以阻擋其去路，乙○○遂回頭
    從辦公室內沙發椅（即起訴書附圖所示２）與其同事丙○○醫師坐位間之狡窄空
    間走避，甲○○因恐乙○○離去，本應注意現場空間狹窄，於乙○○退著走閃躲
    ，以手拉乙○○，有可能使乙○○倒地受傷之情形，且依當時之情形，並無不能
    注意之情事，竟疏於注意，一時情急，出手拉住乙○○之手，乙○○為求脫困，
    欲轉身致重心不穩，跌坐於地，受有左前臂擦傷、尾薦骨挫傷等傷害。
二、案經乙○○訴請臺灣台北地方法院檢察署檢察官偵查起訴。
    理      由
一、被告甲○○部分：
  (一)訊據被告甲○○否認有過失傷害犯行，並辯稱：當時為阻止告訴人乙○○離去，
    確有出手拄位告訴人衣領，想將他拉到沙發坐，他不坐，要走，我就拉住他的手
    ，他也拉我的手，經過黃醫師那邊，我們二人側著身走，他是退著走，我是正面
    ，他轉身時自己不小心向後倒，與伊無關云云。
  (二)查右揭事實，業據告訴人乙○○指訴綦詳，並經現場目擊證人丙○○、吳明驊二
    人在本院調查中證述被告甲○○於告訴人從丙○○座位後面走避時出手拉住告訴
    人之手，以及告訴人跌坐在地等情屬實，且告訴人所受上述之傷並有馬偕醫院之
    診斷證明書在卷可按，被告甲○○並坦承告訴人於經證人丙○○座位後面時出手
    拉告訴人之手以及告訴人係退著走，告訴人要轉身時跌倒等情不諱。
  (三)查依被告甲○○所供告訴人欲離開辦公室時，伊拉住告訴人之衣領，想拉到沙發
    坐，告訴人不坐，要走，就拉住告訴人的手時，告訴人係退著走等情，參以現場
    辦公室空間非大，陳設物甚多，尤其告訴人跌坐之處兩旁有辦公桌椅，前有沙發
    阻擋，能供人行走之空間甚為狹窄，業經檢察官勘驗現場屬實，並有履勘筆錄、
    現場照片及立體透視圖在卷可按，而人之走路正常現象係向前走，如倒退走路，
    其身體重心不易保持平衡，被告甲○○於告訴人欲經證人丙○○座位後之狹窄空
    間離開辦公室時以手抓住告訴人之手，致告訴人須退著走，此時被告甲○○應注
    意且能注意告訴人退著走，於告訴人身體重心容易失去平衡而倒地致身體碰傷，
    且又無不能注意之情形，猶然拉住告訴人之手，告訴人為求脫困，於轉身致重心
    不穩而跌坐於地受傷，被告甲○○自難辭過失責任。告訴人所受傷之結果，自與
    被告甲○○拉住告訴人之手之行為間具有直接因果關係，被告甲○○所辯無非卸
    責之詞，不足採信，其過失傷害之犯行堪予認定。
  (四)核被告甲○○所為係犯刑法第二百八十四條第一項前段之過失傷害罪。原審對被
    告甲○○為科刑之判決，固非無見，惟查被告甲○○拉告訴人之手時，告訴人係
    倒退走，此種情形易使告訴人身體重心失去平衡，此為被告甲○○所應注意且能
    注意之情事，原判決未就此事實詳為審認，且斯時僅被告甲○○一人拉住告訴人
    ，被告丁○○並未出手拉告訴人（詳如後述），原判決被告二人合力拉告訴人亦
    與事實不符，均有未洽，雖被告甲○○否認有過失傷害犯行提起上訴為無理由，
    惟原判決關於被告甲○○部分既有上開可議，仍應由本院對於被告甲○○部分撤
    銷改判，爰審酌被告甲○○因思孫心切，一時情急失手誤罹刑章，且告訴人僅輕
    微之傷等一切情狀，仍量處如主文第二項所示之罰金，並諭知易服勞役之折算標
    準，又被告甲○○前未曾受有期徒刑以上刑之宣告，有本院被告全國前案紀錄表
    在卷可稽，經此次教訓當知警惕，當無再犯之虞，本院認對其所宣告之刑以暫不
    執行為適當，併予宣告緩刑貳年。
二、被告丁○○部分：
  (一)公訴意旨：丁○○為乙○○之妻，於八十九年九月二十六日下午二時許，因要求
    乙○○同意探望二人所生之子，進入乙○○位於台北市○○○路○段九十二號馬
    偕醫院七樓開刀房內之辦公室，斯時乙○○坐在沙發上，因不願與其妻商談，欲
    起身進入開刀房，為丁○○所阻，丁○○本應注意現場空間狡窄，且乙○○雙手
    抱胸向後閃躲，竟疏於注意，出手拉扯乙○○手臂，致重心不穩，雙手抱胸仰天
    跌坐在地，受有左前臂擦傷，尾薦骨挫傷，因認丁○○犯刑法第二百八十四條第
    一項之過失傷害罪嫌云云。
  (二)訊據被告丁○○否認有過失傷害犯行，並辯稱，伊並未出手拉告訴人，係告訴人
    自己不小心跌倒受傷，且伊母拉告訴人時，伊還叫伊母不要這樣等語。
  (三)公訴人指被告丁○○犯過失傷害罪嫌，無非以告訴人之指訴及證人吳國驊、丙○○之證詞為其依據，惟查：
    1.證人吳國驊固於檢察官勘驗現場證稱：「當天告訴人坐在沙發上，被告二人進
      來柯不想跟他們交談，起身要往右前方(一)走過去，李女開始拉住他，柯一直往
      沙發後面退，謝女何時拉住柯我不確定，但在柯快摔倒前，李、謝均有拉住柯
      ，三人一直在推擠，後柯跌倒的一瞬間我沒看到，他倒下後我才看到」等語，
      繼於本院調查中證稱：在跌倒之前，他們母女有拉住他，大部分時間是李女士
      在拉，謝小姐也在拉，但拉的時間長短我不確定，在跌倒前他們三人有拉拉扯
      扯，主要是柯醫生要進開刀房，他們母女不讓他過去，李女士是拉手，謝小姐
      拉何部位我不清楚，他跌倒的那一剎那我本人沒有看見，我轉過去看時，他已
      經跌倒在那邊，他是平躺在那邊等語，以及證人丙○○於檢察官勘驗現場時證
      稱：柯當天坐在沙發上休息，謝與李一起來，謝女表示要看小孩，柯答稱要謝
      女律師與他的律師聯絡，說完後就站起來，要從右邊(一)進去開刀房，李女擋住
      柯，我看見李女手拉住柯，至於謝有無拉我沒看到，因為他們已經走到我背後
      ，後來我聽到雙方拉扯的聲音，一轉頭就已經看到柯跌倒等語，繼於本院調查
      中證稱：那天約中午，我坐在我的辦公室我的桌子讀書，乙○○坐在我左後方
      沙發背對著，當時被告他們母女進來找乙○○，乙○○就說請你的律師與我的
      律師談，我沒有什麼跟你說，他就站起要進去開刀房，開刀房的門在我的後方
      ，兩位女士擋住乙○○的去路，乙○○就從我的右手方繞過來，這邊還有通道
      ，我看到他繞道我後方來，我轉過頭來看我的書時，再抬過頭時，看見乙○○
      倒地．．．我看見有人拉乙○○，但是誰拉的，我並不確認，我沒有看清楚，
      因他們三人站在一起等語。
    2.依上開二位證人之證言，告訴人係經過證人丙○○座位之後方始於起訴書所附
      現場透視圖所示之「７」位置倒地，而依現場透圖所示丙○○辦公桌邊緣距該
      座位後面沙發之邊緣僅寬四十五公分，扣除丙○○座位之寬度，僅容許一人自
      該座位之後方通過，不容許二人併肩同時通過，而告訴人經過丙○○座位後面
      係倒退著走，以該處不容二人同時併肩通過，自不容許被告二人同時拉住告訴
      人而併肩通過該處，參以證人吳國驊上開證言所稱：他（指告訴人）跌倒的那
      一剎那，我本人沒有看見，我轉過去看時，他已經跌倒在那邊等情，足見該證
      人於案發時在場，然並未全程目睹其情形，再參以證人丙○○上開證言所稱：
      「我看見李女拉住柯，至於謝有無拉我沒看到，因為他們已經走到我背後，後
      來我聽到雙方拉扯的聲音，一轉頭就已經看到柯跌倒」、「我看到他（指告訴
      人）繞道我後方來，我轉過頭來看我的書時，再抬過頭時，看到乙○○倒地，
      我看見有人拉乙○○，但是誰拉，我並不確認等情觀之，告訴人於經過證人丙○○座位後面時，僅被告二人其中一人拉住告訴人，則證人吳國驊所稱被告二
      人均有拉告訴人，應係在未通過丙○○座位後面之前，而在告訴人倒地之前一
      剎那時，僅被告甲○○坦承有拉住告訴人，被告丁○○則否認斯時有出手拉告
      訴人，而上開二位證人既未目睹告訴人倒地前之一剎那情景，該二證人之證言
      ，自不能執為認定告訴人所訴其係被告二人同時推拉而跌倒之依據。
  (四)依上所述，告訴人受傷之原因，係因其經過證人丙○○座位後面時倒退著走，而
    為被告甲○○出手拉住，於欲轉身脫困時，失去重心而跌倒碰傷，已如前述，縱
    在此之前，被告丁○○曾出手拉告訴人，然其未在告訴人經過證人丙○○座位後
    方與被告甲○○同時拉告訴人，則告訴人倒地受傷，則與被告丁○○先前之拉扯
    告訴人行為無直接因果關係，自難令其負過失責任，此外又查無積極證據足資證
    明被告丁○○有何過失傷害犯行，自屬不能證明其犯罪，被告丁○○所辯伊無過
    失乙節，堪予採信，原審未予詳求，而為被告丁○○科刑之判決，自有未合，被
    告丁○○指摘原判決不當為有理由，應由本院將原判決關於丁○○部分併為撤銷
    改判，另為被告丁○○無罪之諭知。
據上論斷，應依刑事訴訟法第三百六十九條、第三百六十四條、第二百九十九條第一
項前段、第三百零一條第一項，刑法第二百八十四條第一項前段、第四十二條第二項
、第七十四條第一款，罰金罰鍰提高標準條例第一條前段、第二條，判決如主文。
本案經檢察官吳慎志到庭執行職務。
中      華      民      國    九十一    年      十      月     十六     日
                              臺灣高等法院刑事第十九庭
                                  審判長法  官  許  國  宏
                                        法  官  洪  光  燦
                                        法  官  林  勤  純
右正本證明與原本無異。
不得上訴。
                                        書記官  劉      瑗
中      華      民      國    九十一    年      十      月     十八     日
附錄：本案論罪科刑法條全文
刑法第二百八十四條第一項前段
因過失傷害人者，處六月以下有期徒刑、拘役或五百元以下罰金。致重傷者，處一年
以下有期徒刑、拘役或五百元下罰金。
